【裁判字號】    94,上更(一),364
【裁判日期】    950221
【裁判案由】    家庭暴力之傷害等
【裁判全文】
臺灣高等法院高雄分院刑事判決     94年度上更(一)字第364號
上  訴  人  臺灣高雄地方法院檢察署檢察官
上  訴  人  甲○○
即  被  告
上列上訴人等因被告家庭暴力之傷害等案件，不服臺灣高雄地方
法院90年度訴字第1684號中華民國91年7月23日第一審判決（起
訴案號：臺灣高雄地方法院檢察署90年度偵字第442 號），提起
上訴，經判決後，由最高法院發回更審，本院判決如下：
    主  文
原判決關於甲○○部分撤銷。
甲○○傷害直系血親尊親屬之身體，處拘役伍拾日，如易科罰金
，以佰元折算壹日。
    事  實
一、甲○○係陳簡市之親生子，陳簡市、甲○○及其妻許敏真3
    人共同居住於高雄市○○區○○路143 巷21號，均係具有家
    庭暴力防治法第3 條第3 款所定之直系血親或直系姻親之家
    庭成員關係，因家庭生活方式、財務等問題，3 人常發生爭
    執、口角、衝突。民國89年11月20日晚上8 時許，在上開住
    處一樓，陳簡市、甲○○、許敏真3 人再度因為家庭財務問
    題發生爭執，先由陳簡市與許敏真2 人厲聲對罵、吵架，高
    雄市政府警察局苓雅分局凱旋路派出所巡邏警網員警莊玉璞
    、張裕洪據報到場了解未發生刑案後離去；同日晚上9 時許
    ，陳簡市以掃帚追打許敏真未果，甲○○見狀上前制止，遂
    與陳簡市發生推擠、拉扯、追趕，陳簡市即咬住甲○○之左
    手背，甲○○要排除陳簡市之侵害，僅將陳簡市推開即可，
    殊無抓傷陳簡市臉部以達排除其侵害之必要，乃為防衛自己
    權利，竟基於傷害之犯意，以手抓傷陳簡市之臉部，逾越必
    要之程度而防衛過當，致陳簡市受有臉部抓傷之傷害。
二、案經陳簡市訴請臺灣高雄地方法院檢察署檢察官偵查起訴。
    理  由
一、訊據上訴人即被告甲○○固不諱言於上開時、地，與許敏真
    、陳簡市3 人發生爭執，因遭陳簡市咬傷，反抗時其指甲劃
    到陳簡市的臉等情，惟矢口否認有何傷害犯行，辯稱：告訴
    人係我母親，我不可能直接傷害她，係因告訴人咬我左手背
    ，我基於正當防衛，才以手劃到告訴人臉頰云云。經查前開
    事實，業據目擊證人即告訴人陳簡市孫女、被告之女兒陳美
    杏於原審到庭證稱︰「之前母親與奶奶吵架，爸爸過去說不
    要吵了，奶奶就咬了爸爸的手，爸爸就將奶奶推開」等語（
    見原審卷第15至16頁），已證述被告將告訴人推開；證人陳
    莊百合於原審亦結證稱︰「我們都在睡覺被他們吵醒，被害
    人跑出屋外，甲○○將被害人拖回屋內，一下子時間被害人
    再跑出來，我看到她臉上鼻樑旁有受傷流血，臉部腫腫有瘀
    青」「被害人被甲○○拖入屋內後，只聽見乓乒聲音沒有看
    到毆打過程」等語（見原審卷第90頁），亦證述聽到被告毆
    打告訴人之聲音及告訴人臉上鼻樑旁有受傷流血臉部腫腫有
    瘀青等情，則被告於手背被告訴人咬傷時，因疼痛憤怒而抓
    傷告訴人，自有可能，其所辯係手背被咬反抗不慎指甲劃到
    告訴人云云，要係諉責之詞，殊無足採；至被告另辯稱本件
    係因告訴人咬其左手，始基於正當防衛為之等情，惟按對於
    現在不法之侵害，而出於防衛自己或他人權利之行為，不罰
    。但防衛過當者，得減輕或免除其刑，刑法第23條定有明文
    ，是故正當防衛之要件，須存在緊急防衛情狀而實行緊急防
    衛行為，即有現在違法之侵害，且防衛行為必須出於防衛意
    思，在客觀上認為必要不可或缺及非防衛權之濫用。然而正
    當防衛權之行使，由於不必過分重視侵害法益與防衛行為所
    破壞法益是否對等相稱之問題，自無足夠之理由強求被攻擊
    者或受侵害者，冒著因為不足夠之防衛行為，而造成其權利
    或法益受害之風險，惟若有效而可行之緊急防衛可能性有數
    個同時存在，則防衛者應考慮採行造成最低損害之緊急防衛
    方法以實行防衛行為，亦即防衛者仍須採取最溫和之方式，
    破解此一違法侵害行為，否則即涉及防衛權過當之問題，換
    言之，防衛行為是否超越必要之程度，須就實施之情節而為
    判斷，即應就不法侵害者之攻擊方法與其緩急情勢，由客觀
    上審察防衛權利者之反擊行為，是否出於必要以定之，此有
    最高法院63年台上字第2104號判例意旨可資參照。本件告訴
    人係被告之母親，年事已高，雙方爭執中，告訴人咬住被告
    甲○○之左手背，被告要排除告訴人之侵害，僅將其推開即
    可，殊無抓傷陳簡市臉部以達排除其侵害之必要，乃竟出手
    抓傷告訴人，顯見力道非輕，致告訴人陳簡市受有臉部抓傷
    之傷害，此亦有高雄市立民生醫院診斷證明書1 份在卷足憑
    ，則被告出手抓傷告訴人臉部行為逾越必要之程度而係防衛
    過當，當非法所容許，是被告上開所辯係基於正當防衛為之
    ，亦屬卸責之詞，不足採信，本件事證已臻明確，被告甲○
    ○傷害直系血親尊親屬之犯行洵堪認定。
二、按家庭暴力者，謂家庭成員間實施身體或精神上不法侵害之
    行為；又家庭暴力罪者，謂家庭成員間故意實施家庭暴力行
    為而成立其他法律所規定之犯罪，家庭暴力防治法第2 條第
    1 項、第2 項分別定有明文。查告訴人陳簡市乃被告甲○○
    之親生母親，為直系血親尊親屬，渠等2 人係家庭暴力防治
    法第3 條第3 款所定之家庭成員，故被告甲○○傷害直系血
    親尊親屬之告訴人陳簡市成傷，核其所為，係犯刑法第280
    條、第277 條第1 項之傷害直系血親尊親屬罪，亦屬家庭暴
    力防治法第2 條第2 項之家庭暴力罪，惟因家庭暴力防治法
    之前揭規定並無刑罰效果之規定，是被告甲○○之犯行應僅
    依刑法第280 條、第277 條第1 項之傷害直系血親尊親屬罪
    之規定予以論罪科刑為已足。被告出手抓傷告訴人臉部之行
    為，雖係對於現在不法之侵害，出於防衛自己權利意思所為
    ，然因其行為超越必要程度而屬防衛過當，爰依刑法第23條
    但書規定減輕其刑。
三、原審對被告甲○○予以論罪科刑，固非無見，惟查本件被告
    出手抓傷告訴人臉部之行為，係對於現在不法之侵害，出於
    防衛自己權利意思所為，然因其行為超越必要程度而屬防衛
    過當，已如上述，原判決對被告如何正當防衛過當之事實，
    未予審酌，尚有未合，被告上訴意旨，否認犯罪，公訴人循
    告訴人陳簡市之請求，以原審對被告量刑過輕，提起上訴，
    一致指摘原判決不當，雖均無理由，惟原判決既有上開可議
    ，仍應由本院將原判決關於被告甲○○部分，予以撤銷改判
    ，審酌被告甲○○乃告訴人陳簡市之親生長子，竟不思循家
    庭和諧相處之道，詎仍對母親執以暴力相向，絲毫未顧及親
    生母親生育、養育與教育之恩及對於幼稚子女身教之影響，
    姑念告訴人僅受有臉部抓傷之傷害，情節尚輕等一切情狀，
    量處如主文所示之刑，並諭知易科罰金之折算標準。
四、原判決對同案被告許敏真部分，已判決確定，本院不予論列
    。
據上論結，應依刑事訴訟法第369 條第1 項前段、第364 條、第
299 條第1 項前段，刑法第280 條、第277 條第1 項、第23條但
書、第41條第1 項，罰金罰鍰提高標準條例第1 條前段、第2 條
，判決如主文。
本案經檢察官沈紹嘉到庭執行職務。
中    華    民    國    95    年    2     月    21    日
                  刑事第七庭    審判長法  官   莊飛宗
                                      法  官   曾逸誠
                                      法  官   黃憲文
以上正本證明與原本無異。
如不服本判決應於收受本判決後10日內向本院提出上訴書狀，其
未敘述上訴理由者，並得於提起上訴後10日內向本院補提理由書
狀（均須按他造當事人之人數附繕本）「切勿逕送上級法院」。
中    華    民    國    95    年    2     月    22    日
                                      書記官   施耀程
附錄本件判決論罪科刑法條：
中華民國刑法第280條
對於直系血親尊親屬，犯第277 條或第278 條之罪者，加重其刑
至2分之1。
中華民國刑法第277條第1項
傷害人之身體或健康者，處3 年以下有期徒刑、拘役或1000元以
下罰金。


司法院資訊處製作；財團法人民間司法改革基金會備份。
